【裁判字號】    95,上,136
【裁判日期】    950516
【裁判案由】    返還借款
【裁判全文】
臺灣高等法院民事判決                   95年度上字第136號
上  訴  人  中台灣實業股份有限公司
法定代理人  丁○○
上  訴  人  丙○○
共      同
訴訟代理人  蕭仁杰律師
被 上訴 人  甲○○
訴訟代理人  呂榮海律師
複 代理 人  戊○○
上列當事人間請求返還借款事件，上訴人對於中華民國94年12月
16日臺灣士林地方法院93年度訴字第1351號第一審判決提起上訴
，本院於95年5月2日言詞辯論終結，判決如下：
    主  文
上訴駁回。
第二審訴訟費用由上訴人連帶負擔。
    事實及理由
壹、程序部分：
一、上訴人中台灣實業股份有限公司（下稱中台灣公司）、丙○
    ○未於言詞辯論期日到場，核無民事訴訟法第386條各款所
    列情形，爰依被上訴人之聲請，由其一造辯論而為判決。
二、按當事人於第二審中不得提出新攻擊或防禦方法，但有民事
    訴訟法第447條第1項但書之情形者，不在此限。查上訴人中
    台灣公司於原審審理中從未到庭，亦未提出書狀作何聲明或
    陳述，經被上訴人聲請一造辯論而為判決。上訴人中台灣公
    司於本院審理中，始提出否認與被上訴人間有借貸關係之抗
    辯，因上開抗辯攸關被上訴人之請求是否有理由之判斷，合
    於同法第447條第1項第6款「如不許其提出顯失公平」之情
    行，故上訴人中台灣公司至本院審理時始提出之上開抗辯，
    本院應予審酌，應先敘明。
貳、實體部分：
一、被上訴人主張：上訴人中台灣公司於民國91年12月4日，以
    上訴人丙○○為其連帶保證人，向被上訴人借款新台幣（下
    同）290萬元，上訴人丙○○並同意拋棄先訴抗辯權，明示
    願單獨負全部給付責任，雙方約定還款時間為上訴人中台灣
    公司就台北縣工務局91年淡建字第226號建造執照（下稱系
    爭工程）領得使用執照起45天內清償。詎上訴人中台灣公司
    早於92年7月14日領得使用執照，卻拒不返還上開借款，經
    被上訴人多次催討未果，被上訴人依據消費借貸契約關係及
    民法第474條、第478條、第739條、第746條第1款、第272條
    及第273條規定，訴請上訴人連帶給付被上訴人290萬元，及
    自92年7月15日起至清償日止，按年息5％計算之利息等語（
    原審判命被上訴人應連帶給付上訴人290萬元，及自92年8月
    29日起至清償日止，按年息5％計算之利息。並准被上訴人
    供擔保後，得為假執行，被上訴人其餘之請求則予駁回，駁
    回部分被上訴人未上訴，業已確定）。並聲明：上訴駁回。
二、上訴人則以：被上訴人提出記載日期為91年12月4日，立借
    據人中台灣公司、連帶保證人丙○○簽名之借據1紙，主張
    上訴人中台灣公司向被上訴人借款290萬元。上訴人否認該
    紙借據係消費借貸關係之證明，該借據係因被上訴人於知悉
    訴外人弘勝營造股份有限公司（下稱弘勝公司）資金週轉不
    靈，擔心弘勝公司向中台灣公司承包之系爭工程無法如期完
    工，被上訴人需負擔主債務人債務不履行之賠償責任，遂主
    動與中台灣公司實際負責人己○○協商，表示願意出資以完
    成弘勝公司未能完成之後續工程，經上訴人與被上訴人雙方
    協議後，後續工程所需之費用為290萬元 (即尚未支付給弘
    勝公司之工程尾款)。被上訴人為保障其於後續工程全部完
    工後，可以收取上訴人中台灣公司尚未給付之工程尾款290
    萬元，遂要求上訴人中台灣公司簽立上開借據，並要求由上
    訴人丙○○擔任中台灣公司之保證人。因此，上開借據乃為
    保障被上訴人於後續工程完成後，能取得由上訴人中台灣公
    司所應支付之系爭工程工程款290萬元之情形下所簽訂。被
    上訴人始終均未有移轉290萬元金錢所有權與上訴人中台灣
    公司之事實，足證被上訴人與上訴人中台灣公司間並無消費
    借貸之法律關係存在云云，資為抗辯。並聲明：(一)原判決不
    利上訴人部分廢棄。(二)廢棄部分被上訴人在第一審之訴及假
    執行之聲請均駁回。
三、兩造所不爭執事項：
  (一)上訴人中台灣公司於91年12月4日，以上訴人丙○○為其連
    帶保證人，簽立290萬元之借據1紙，約定被上訴人丙○○同
    意拋棄先訴抗辯權，並願單獨負全部給付責任，借款清償期
    限，為中台灣公司就台北縣工務局91年淡建字第226號建築
    執照領得使用執照45日內。上訴人中台灣公司亦已於92年7
    月14日領得使用執照，有該借據及台北縣政府94年10月24日
    北府工施字第0940745627號函在卷可考（原審卷(一)第12、14
    頁；卷(二)第73頁）。
  (二)訴外人弘勝公司與上訴人中台灣公司於91年10月5日就系爭
    工程簽訂承攬契約，被上訴人為訴外人弘勝公司之保證人，
    並在承攬契約上簽名，有該契約書在卷可按（原審卷(一)第39
    、42、43頁）。
  (三)上訴人丙○○曾交付被上訴人支票6紙，用以清償前開借款
    ，該6紙支票均經被上訴人提示兌領，票載金額總計為728,
    800元（原審卷(二)第21、66至69頁），上訴人丙○○用此主
    張已為部分清償。
  (四)訴外人己○○為上訴人中台灣公司實際負責人，曾於92年1
    月20日以中台灣公司法定代理人丁○○代理人名義，與被上
    訴人簽訂協議書，其上載明因被上訴人與系爭工程無關，嗣
    後如有弘勝公司應負責任之情事，均與被上訴人無關等語（
    原審卷(二)第8頁）。
四、被上訴人依消費借貸及連帶保證之法律關係請求上訴人中台
    灣公司、丙○○連帶給付290萬元及自92年8月29日起至清償
    日止按年息5％計算之利息；上訴人否認被上訴人有交付290
    萬元之事實。是；(一)被上訴人與上訴人中台灣公司間290萬
    元消費借貸法律關係是否有效成立？(二)上訴人丙○○是否已
    部分清償728,800元？為本件爭點所在，玆分述如下：
  (一)上訴人中台灣公司於本院主張系爭借據係為保障被上訴人於
    後續工程完成後，能取得由上訴人中台灣公司所應支付之工
    程款290萬元之情形下所簽訂，外觀上雖書寫為「借據」，
    惟實質上雙方意思表示所蘊含之性質及目的非屬消費借貸契
    約云云。惟查：
    1.上訴人丙○○於原審審理時稱：「原告（即被上訴人）擔
      任訴外人弘勝公司之保證人，弘勝公司對中台灣公司負有
      違約賠償責任，主張與原告借款抵銷。」、「我拿朋友支
      票給原告，清償70多萬元債務。」、「我不是以票貼的方
      式向原告借款的，兩造間沒有其他金錢往來。」、「我沒
      有介紹中台灣公司向原告借款。」、「（既非你介紹，為
      何擔任保證人？）因為我與原告是多年的朋友。」、「（
      問：常情不可能是由借款債權人之友人為借款債務人擔任
      保證人，究竟是否你介紹借款？）是我仲介中台灣公司向
      原告借錢的沒錯。」、「被（原審誤載為“原”）告之前
      就有部分清償借款。」、「（問：已經部分清償為何還寫
      下借據？）那是後來結算後算出包含已經清償部分的總額
      。」等語（原審卷(一)第38頁、卷(二)第10、36、77頁）。顯
      見上訴人丙○○對於中台灣公司與被上訴人間之借貸直承
      其事，僅抗辯已部分償還。
    2.上訴人丙○○卻又另於本院辯稱：「（問：對於卷附借據
      有何意見？）當時甲○○到我公司是找我背書，因為我是
      中台灣公司下的小包，要我們工程結束後，將錢還給甲○
      ○，因為當時中台灣公司於淡水蓋一瓦斯儲存槽，叫弘勝
      公司施工，因為弘勝公司之前欠甲○○金錢，知道有這工
      地可以有錢收，甲○○認識我，所以來找我的，我告訴他
      ，弘勝的錢再從施工的工程款收取。290萬元是工程好後
      ，工程款再交給甲○○。在談的時候弘勝有一起談，在寫
      借據的時候，弘勝不在場。」、「（問：依你所述與中台
      灣公司一點關係都沒有，為何要寫借據？）中台灣公司與
      甲○○並不認識，為何願意出面寫借據我也不知道。」云
      云（本院卷第22頁）。上訴人丙○○於本院所陳顯與原審
      所述情節不符，且依其於本院所陳，僅係中台灣公司淡水
      瓦斯儲存槽工程之小包，並因與被上訴人認識，即願出面
      擔任系爭借據連帶保證人，與社會一般之認知情形不合，
      顯違反經驗法則，亦違背禁反言。且若系爭借據係為保障
      被上訴人於後續工程完成後，能取得由上訴人中台灣公司
      所應支付之工程款290萬元之情形下所簽訂，如此重要之
      事實，上訴人丙○○於原審隻字未提，僅就是否部分清償
      為攻防，至受原審敗訴判決後，始為不合情理之主張，其
      於本院所陳系爭借據簽訂之經過，並非實在，自不足取。
    3.證人即上訴人中台灣公司實際負責人己○○於本院陳稱：
      「（問：丙○○為何擔任連帶保證人？）丙○○是我的下
      線，完工後可以一起存放瓦斯，因為不信任我，且丙○○
      是淡水人，所以被上訴人同意丙○○擔任保證人。」云云
      （本院卷第47頁），此種情形實殊難想像，蓋上訴人丙○
      ○既然不相信己○○，焉有可能於系爭借據擔任連帶保證
      人？並於系爭借據上之特約條款約定：「借款人邀同丙○
      ○先生為連帶償還保證人，連帶保證人願與借款人連帶負
      責，並願單獨負全部之清償責任及拋棄先訴抗辯權。」等
      語，此一不利上訴人丙○○之舉，係因丙○○不相信己○
      ○所致，殊難想像，己○○上開陳述，與常情不符，不能
      採信。
    4.依上說明，上訴人主張系爭借據係為保障被上訴人於瓦斯
      儲存槽後續工程完成後，能取得由上訴人中台灣公司所應
      支付之工程款290萬元情形下所簽訂云云，無足採信。
    5.上訴人復主張兩造間並無交付290萬元之事實存在，足見
      系爭借據，雖名為借據，然實係為保障被上訴人於瓦斯儲
      存槽後續工程完成後，能取得由上訴人中台灣公司所應支
      付之工程款290萬元云云。然被上訴人於本院審理時提出
      匯款單影本一份（本院卷第54頁），其上載明被上訴人於
      91年12月5日匯款200萬元予蔡再興，核與上訴人於其上訴
      狀所載上訴人中台灣公司開立發票人為蔡再興，發票日期
      91年12月5日，票面金額為200萬元交付弘勝公司收執之日
      期及金額相符（本院卷第25頁），顯見被上訴人與上訴人
      中台灣公司間確有金錢往來。況系爭借據上載明：「一借
      款金額：新台幣貳佰玖拾萬元整即日收訖無誤。‧‧‧中
      華民國九十一年十二月四日」（原審卷(一)第12頁），依其
      文義，足證被上訴人於91年12月4日訂立系爭借據之時即
      將290萬元之款項交付上訴人中台灣公司「收訖」，上訴
      人中台灣公司既已收受290萬元，並為還款時間之約定，
      上訴人中台灣公司與被上訴人間已就該290萬元成立消費
      借貸契約，應堪認定。
  (二)按請求履行債務之訴，原告就其所主張債權發生原因之事實
    ，固有舉證之責任，惟若此項事實已經原告證明屬實，而被
    告主張該債權已因清償或抵銷而消滅，則清償或抵銷之事實
    ，應由被告負舉證之責任，此觀民事訴訟法第277條前段規
    定自明。被上訴人主張與上訴人中台灣公司間有消費借貸法
    律關係，上訴人丙○○為連帶保證人之事實業據提出借據為
    證，且為上訴人丙○○於原審審理中所不爭執，惟丙○○主
    張業已部分清償，被上訴人則否認之，是上訴人丙○○自應
    就已部分清償之事實負舉證之責。卷查：
    1.上訴人丙○○主張交付訴外人乙○○簽發之支票6紙，供
      清償之用，並已由被上訴人兌領云云。該6紙支票均據被
      上訴人兌領，有原審向淡水第一信用合作社函查之回函在
      卷可考（原審卷(二)第20、21頁），且為被上訴人所不爭。
      但支票為無因證券，交付支票之原因多端，非必出於清償
      連帶保證之消費借貸債務，上訴人丙○○此一抗辯，未據
      提出證據證明係為清償系爭借款債務而交付之事實，尚難
      認已盡舉證之責。況從系爭借據書立時間、清償期約定與
      該該6紙支票發票日核對觀之，上訴人丙○○交付之乙○
      ○簽為發票人支票，發票日最早為91年2月5日，最遲為92
      年1月31日（原審卷(二)第21頁），即支票發票日期有早於
      借款時間91年12月4日者，且均早於該借款清償期。上訴
      人丙○○所稱已為一部清償之事實，竟大部分於消費借貸
      契約成立，上訴人丙○○背負保證責任之前為清償，而該
      一部清償之事實則全部於清償期屆至前完成，顯與經驗法
      則有違。上訴人中台灣公司於本院所舉證人李振州於本院
      結稱，伊所簽發之6紙支票是支付向中台灣公司購買瓦斯
      貨款之用，本來要交給中台灣公司，但己○○要伊交給被
      上訴人，又因上訴人丙○○與被上訴人較熟悉，故請丙○
      ○轉交，並提出前揭6紙支票票根為證，依支票票根記載
      第98920號票根載有呂董、10月份氣款；第98933、98935
      號票根均載有付呂董、11月份氣款；第98950號票根載有
      12月份利息、甲○○；第101601號票根載有12月份貨款、
      甲○○。李振州並稱部分票根雖載有付利息之用，但伊未
      欠甲○○錢，可能係伊欠己○○錢而支付之利息款，至於
      載有貨款、甲○○字樣，就是要付給中台灣公司之瓦斯貨
      款等語（本院卷第49、50頁），亦無由證明上訴人丙○○
      主張已為一部清償之事實。
    2.上訴人丙○○另抗辯得以被上訴人對上訴人中台灣公司所
      負保證債務與此消費借貸債務抵銷云云，惟被上訴人雖為
      弘勝公司對上訴人中台灣公司承攬契約債務之保證人，但
      被上訴人是否負有保證債務，仍以弘勝公司主債務存在為
      前提。被上訴人否認對中台灣公司負有保證債務，上訴人
      丙○○又未能舉證證明被上訴人確負有該等債務，上訴人
      丙○○此部分主張即乏依據。參以被上訴人提出與己○○
      以上訴人中台灣公司法定代理人丁○○代理人名義簽署之
      協議書，記載被上訴人就弘勝公司承攬淡水瓦斯儲存槽工
      程無涉，不需負任何責任等語（原審卷(二)第8頁）。己○
      ○於本院亦自承有寫立該協議書（本院卷第48頁），是被
      上訴人對上訴人中台灣公司既無需負保證債務，上訴人丙
      ○○上開抵銷抗辯，自不足採。
五、按借用人應於約定期限內，返還與借用物種類、品質、數量
    相同之物。給付有確定期限者，債務人自期限屆滿時起，負
    遲延責任。遲延之債務，以支付金錢為標的者，債權人得請
    求依法定利率計算之遲延利息。應付利息之債務，其利率未
    經約定，亦無法律可據者，週年利率為5％。數人負同一債
    務，明示對於債權人各負全部給付之責任者，為連帶債務。
    連帶債務之債權人，得對於債務人中之一人或數人或其全體
    ，同時或先後請求全部或一部之給付。民法第478條前段、
    第229條第1項、第233條第1項前段、第203條、第272條第1
    項及第273條第1項分別定有明文。上訴人中台灣公司對被上
    訴人負有290萬元之消費借貸債務，約定以取得使用執照45
    日內為清償期屆滿之時，而上訴人中台灣公司已於92年7月
    14日取得使用執照，已如前述，則其對被上訴人所負消費借
    貸債務之清償期，應於同年8月28日屆滿，且無證據證明上
    訴人曾為全部或一部之清償，是上訴人中台灣公司就該債務
    應自同年8月29日起負遲延責任，而此債務因未約定利息，
    上訴人中台灣公司應自遲延之日起至清償日止，按法定利率
    年息5％計付利息予被上訴人，上訴人丙○○為上訴人中台
    灣之連帶保證人，應就上訴人中台灣公司所負上開債務對被
    上訴人負連帶清償之責。被上訴人請求上訴人連帶給付290
    萬元及自92年8月29日起至清償日止，按年息5％計算之利息
    ，於此範圍內，被上訴人之請求為有理由，應予准許。
六、綜上所述，被上訴人主張依據消費借貸及連帶保證關係，請
    求上訴人連帶給付被上訴人290萬元，及自92年8月29日起至
    清償日止，按年息5％計算之利息，為有理由。原審於此範
    圍內為上訴人敗訴之判決，並依被上訴人聲請，酌定相當金
    額後，為准予假執行之宣告，核無違誤。上訴意旨指摘原判
    決不當，求予廢棄改判，為無理由，應予駁回。
七、本件事證業已明確，兩造其餘主張陳述及所提之證據，經審
    酌後，認均不足以影響判決之結果，毋庸逐一論述，並此敘
    明。
八、據上論結，本件上訴為無理由，依民事訴訟法第449條第1項
    、第463條、第385條第1項前段、第85條第2項，判決如主文
    。
中    華    民    國    95    年    5     月    16    日
            民事第四庭      審判長法  官  張劍男
                                  法  官  丁蓓蓓
                                  法  官  游明仁
正本係照原本作成。
如不服本判決，應於收受送達後20日內向本院提出上訴書狀，其
未表明上訴理由者，應於提出上訴後20日內向本院補提理由書狀
（均須按他造當事人之人數附繕本）上訴時應提出委任律師或具
有律師資格之人之委任狀；委任有律師資格者，另應附具律師資
格證書及釋明委任人與受任人有民事訴訟法第466條之1第一項但
書或第二項（詳附註）所定關係之釋明文書影本。
中    華    民    國    95    年    5     月    17    日
                                  書記官  于  誠
附註：
民事訴訟法第466條之1（第一項、第二項）：
對於第二審判決上訴，上訴人應委任律師為訴訟代理人。但上訴
人或其他法定代理人具有律師資格者，不在此限。
上訴人之配偶、三親等內之血親、二親等內之姻親，或上訴人為
法人、中央或地方機關時，其所屬專任人員具有律師資格並經法
院認為適當者，亦得為第三審訴訟代理人。


司法院資訊處製作；財團法人民間司法改革基金會備份。
